【裁判字號】    98,上訴,212
【裁判日期】    990107
【裁判案由】    台灣地區與大陸地區人民關係條例等
【裁判全文】
臺灣高等法院刑事判決                 98年度上訴字第212號
上  訴  人  臺灣宜蘭地方法院檢察署檢察官
上  訴  人
即  被  告  甲○○
被      告  乙○○
送達代收人  丙○○
指定辯護人  本院公設辯護人丁○○
上列上訴人等因被告等違反臺灣地區與大陸地區人民關係條例等
案件，不服臺灣宜蘭地方法院96年度訴字第391 號，中華民國97
年11月10日第一審判決（起訴案號：臺灣宜蘭地方法院檢察署96
年度偵字第2528號），提起上訴，本院判決如下：
    主  文
原判決撤銷。
甲○○、乙○○共同犯臺灣地區與大陸地區人民關係條例第七十
九條第一項之使大陸地區人民非法進入臺灣地區罪，甲○○處有
期徒刑拾月，減為有期徒刑伍月，如易科罰金，以銀元參佰元即
新臺幣玖佰元折算壹日；乙○○處有期徒刑陸月，如易科罰金，
以銀元參佰元即新臺幣玖佰元折算壹日，減為有期徒刑參月，如
易科罰金，以銀元參佰元即新臺幣玖佰元折算壹日。
    事  實
一、緣乙○○罹患精神分裂症，對於訊息接受力、表達能力尚佳
    ，仍可關切關於自身利益之事，但現實判斷稍有不足，對於
    行為與事件後果可能無法做有效之連結，致行為違法之辨識
    能力顯著減低，為精神耗弱之人。甲○○為使大陸地區魏仁
    兵非法入境臺灣地區工作賺錢，竟與乙○○間基於基於使大
    陸地區人民非法進入臺灣地區之犯意聯絡，復與乙○○、魏
    仁兵間基於行使使公務員登載不實文書之犯意聯絡（魏仁兵
    所涉行使使公務員登載不實文書之犯行，業經檢察官職權處
    分不起訴），於民國90年11月22日帶同乙○○自桃園中正機
    場出境至大陸地區福建省福州市後，由無結婚真意之乙○○
    與魏仁兵於90年12月26日在福建省福州市辦理虛偽之結婚，
    藉以取得福建省福州市公證處所核發之（2001）榕公證內民
    字第10122 號結婚證明書後，甲○○即攜帶上開結婚證書，
    偕乙○○於90年12月30日搭機經桃園中正機場返回臺灣，並
    由乙○○承上犯意聯絡，於91年1 月11日持業經財團法人海
    峽交流基金會驗證之大陸地區結婚證明書，前往臺北縣汐止
    市戶政事務所，填具結婚登記申請書，申請辦理結婚之戶籍
    登記，致使不知情之戶政事務所承辦人員於形式審查後，將
    乙○○與魏仁兵結婚之不實事項，登載於其職務上所掌管之
    戶籍登記簿、戶籍謄本等公文書上，並據以發給乙○○業經
    登載上開不實結婚事項之戶籍謄本。乙○○再於91年1 月16
    日至內政部警政署入出境管理局（以下簡稱境管局，現已改
    制為內政部入出國及移民署），填具大陸地區人民進入臺灣
    地區旅行證申請書等資料，並持該內容不實之戶籍謄本及大
    陸地區結婚證明書等文件，以配偶來台團聚之不實理由，向
    境管局申請魏仁兵進入臺灣地區，甲○○、乙○○、魏仁兵
    等即以此方式共同行使上開使公務員登載不實之戶籍謄本公
    文書，經承辦公務員為實質審查後，誤為核准而發給魏仁兵
    中華民國臺灣地區旅行證，足以生損害於戶政機關對於戶籍
    管理及境管機關對於入出境管制之正確性。嗣魏仁兵即持上
    開中華民國臺灣地區旅行證，於91年5月7日由桃園中正機場
    進入臺灣地區生損害於臺北縣汐止市戶政事務所對戶籍資料
    及人民身分關係管理之正確性。迨至96年5月12日上午9時許
    ，魏仁兵在臺北市○○○路○段128 巷口為宜蘭縣政府警察
    局宜蘭分局及內政部入出國及移民署宜蘭專勤隊員警查獲其
    逾期居留，始循線查知上情。
二、案經宜蘭縣政府警察局宜蘭分局報請臺灣宜蘭地方法院檢察
    署檢察官偵查起訴
    理  由
甲、程序部分：
    按被告以外之人於審判外之言詞或書面陳述，除法律有規定
    者外，不得作為證據，刑事訴訟法第159條第1項固定有明文
    ；惟被告以外之人於審判外之陳述，雖不符同法第159條之1
    至第159之4之規定，而經當事人於審判程序同意作為證據，
    法院審酌該言詞陳述或書面陳述作成時之情況，認為適當者
    ，亦得為證據。又當事人、代理人或辯護人於法院調查證據
    時，知有第159條第1項不得為證據之情形，而未於言詞辯論
    終結前聲明異議者，視為有前項之同意，同法第159條之5第
    1、2項亦定有明文。被告甲○○、乙○○及其指定辯護人就
    證人魏仁兵於警詢及偵查中陳述之證據能力，於準備程序中
    已陳明不爭執之意旨，本院於審理時提示證人魏仁兵於警詢
    及偵查中陳述內容並告以要旨，且經公訴人、被告乙○○及
    其指定辯護人表示意見，當事人已知上述陳述乃審判外陳述
    ，均未於言詞辯論終結前對該等記載審判外陳述筆錄之證據
    資格有何異議，依據首開規定，應視為被告等已有將上開證
    人審判外陳述作為證據之同意，本院審酌上開證人審判外陳
    述作成時之情況，並無不能自由陳述之情形，亦未見有何違
    法取證或其他瑕疵，且與待證事實具有關聯性，認為以之作
    為證據應屬適當，而得作為證據，合先陳明。
乙、實體部分：
一、訊之被告甲○○、乙○○均矢口否認有何犯行。被告甲○○
    辯稱：伊與乙○○之母親為好朋友，其想要找個人照顧乙○
    ○，所以伊透過在大陸地區、真實姓名不詳之友人小胖介紹
    ，隱瞞乙○○精神方面之問題，覓得大陸地區人民魏仁兵，
    伊是真的帶乙○○到大陸地區福州市結婚，讓乙○○可以接
    受伴侶之照顧云云。被告乙○○辯稱：當時伊隨乾爸甲○○
    赴大陸地區旅遊，被乾爸甲○○騙去福州市與魏仁兵假結婚
    ，辦好結婚後從來就沒有同房過，回臺灣亦不曾同居過，相
    關手續都是甲○○帶著伊去辦理云云。
二、經查：
（一）上開事實，業據證人魏仁兵於警詢及檢察官偵訊時供證綦
      詳（見警卷第1至4頁，偵查卷第7至8、32至33頁），核與
      被告乙○○供述其經甲○○帶往大陸地區福州市與魏仁兵
      結婚，惟結婚後無何婚姻同居之實等語相符，應可信實。
      其次，魏仁兵係大陸地區人民，甲○○於90年11月22日偕
      同罹有精神疾病之乙○○從桃園中正機場出境至大陸地區
      福建省福州市後，乙○○與魏仁兵隨即於90年12月26日在
      福建省福州市辦理結婚，取得福建省福州市公證處所核發
      之（2001）榕公證內民字第10122 號結婚證明書。甲○○
      與乙○○於取得前揭證書後，便於90年12月30日由桃園中
      正機場返回臺灣，乙○○並先於91年1 月11日持業經財團
      法人海峽交流基金會驗證之大陸地區結婚證明書，前往臺
      北縣汐止市戶政事務所，填具結婚登記申請書，申請辦理
      結婚之戶籍登記，致使戶政事務所承辦人員於形式審查後
      ，即將乙○○與魏仁兵結婚一事登載於其職務上所掌管之
      戶籍登記簿、戶籍謄本等公文書上，並據以發給乙○○業
      經登載上開結婚事項之戶籍謄本。乙○○隨之於91年1 月
      16日至境管局填具大陸地區人民進入臺灣地區旅行證申請
      書等資料，並持上開戶籍謄本及大陸地區結婚證明書等文
      件，以配偶來台團聚之理由，向境管局申請魏仁兵入臺灣
      地區，甲○○、乙○○、魏仁兵等即以此方式共同行使前
      揭戶籍謄本之公文書，經承辦公務員為實質審查後，核准
      而發給魏仁兵中華民國臺灣地區旅行證。魏仁兵嗣即持上
      開中華民國臺灣地區旅行證，於91年5月7日自桃園中正機
      場進入臺灣地區，甲○○、乙○○等以此方式，共同使大
      陸地區人民進入臺灣地區，亦有福建省福州市公證處（20
      01）榕公證內民字第10122 號結婚證明書影本、財團法人
      海峽交流基金會（91）核字第010901號證明書影本、戶籍
      謄本影本、結婚登記申請書影本、大陸地區人民進入臺灣
      地區旅行證申請書影本、大陸地區人民進入臺灣地區保證
      書影本、大陸地區人民申請來台查詢資料、中華民國臺灣
      地區旅行證、法務部入出境資訊連結作業系統查詢資料（
      乙○○）、法務部入出境資訊連結作業系統查詢資料（甲
      ○○）、臺灣宜蘭地方法院檢察署96年度偵字第3329號不
      起訴處分書等在卷可稽。
（二）證人即被告乙○○之母陳梅子於原審結證稱：是甲○○稱
      其有認識適合與乙○○結婚之對象，是大陸人，很老實，
      並表示乙○○需要有人加以照顧，伊考慮很久，才讓甲○
      ○帶乙○○去大陸找對象結婚，乙○○結婚回來後，辦理
      手續，魏仁兵再過來臺灣。伊當時很忙，都是委託甲○○
      辦理。魏仁兵來台後在伊家中住了約一個月左右，因伊責
      備魏仁兵出去工作，未照顧乙○○，而與魏仁兵吵架，魏
      仁兵即離家不歸云云（見原審卷一第157頁至第161頁）。
      則依證人陳梅子之證言，應為被告甲○○已結識魏仁兵，
      且認為魏仁兵適合與乙○○結婚，照顧乙○○，主動向乙
      ○○之母陳梅子遊說，請陳梅子允許其帶乙○○赴大陸地
      區與魏仁兵見面結婚；乙○○與魏仁兵結婚後，陳梅子尚
      委託甲○○辦理魏仁兵之來臺手續。此一證言，非唯與證
      人魏仁兵之供證及被告乙○○於本院坦言係假結婚之陳述
      判然不合，亦與被告甲○○於原審及本院屢辯稱當初係陳
      梅子說希望乙○○可以嫁人，可以有人照顧乙○○，拜託
      伊帶乙○○去大陸找看看有沒有人願意娶乙○○，並照顧
      她云云（見原審卷一第81頁、第98頁及本院98年2 月17日
      準備程序筆錄），鑿枘不入，已難遽信。矧陳梅子允魏仁
      兵與乙○○結婚之目的，果如被告甲○○、證人陳梅子等
      所言，係為使乙○○獲得照顧及陪伴，衡諸常情，於魏仁
      兵離家不歸後，乙○○之母及家人應積極尋覓魏仁兵，促
      其履行為夫應盡之義務，或設法解除乙○○與魏仁兵間之
      婚姻關係，以便另覓他人與乙○○結婚、照顧乙○○，然
      魏仁兵置乙○○不顧，離家不歸後，非唯無人報警協尋，
      或至法院訴請離婚；抑且魏仁兵持中華民國臺灣地區旅行
      證於91年5月7日自桃園中正機場進入臺灣地區後，反而於
      其居留期限屆滿前，猶可於91年8月5日依憑乙○○之身心
      障礙手冊、戶籍謄本等，填具中華民國臺灣地區旅行證延
      期申請書，向主管機關以「延期照料身心障礙配偶」之理
      由，第一次申請延長在台居留期間至91年11月7 日，復於
      第一次延長居留期限屆滿前，又於91年10月11日檢具戶籍
      謄本及乙○○之身心障礙手冊，填具中華民國臺灣地區旅
      行證延期照料申請書，第二次申請延長在台居留期間至92
      年5月7日，有中華民國臺灣地區旅行證延期申請書、中華
      民國臺灣地區旅行證延期照料申請書、戶籍謄本、身心障
      礙手冊各一件在卷可稽，顯然乖離常情，尤徵被告乙○○
      與魏仁兵間結婚，非出於共同生活之真意，僅為使魏仁兵
      得入臺停留甚明，否則魏仁兵豈能在來臺後，於不履行同
      居義務、無夫妻之實等情況下，猶可憑乙○○之身心障礙
      手冊、戶籍謄本等，屢次向主管機關以「延期照料身心障
      礙配偶」之理由，申請延長在台居留？綜上，證人陳梅子
      之證言，無非串飾迴護之詞，不能資為有利於被告等認定
      之依憑。
三、總括上論，被告等所辯，無非避就卸責之詞，均不足採信，
    本案事證明確，被告等犯行堪予認定，應依法論科。
四、被告甲○○、乙○○等行為後，臺灣地區與大陸地區人民關
    係條例第79條業於92年12月31日修正生效施行。又94年2月2
    日修正公布之刑法，亦於95年7月1日生效施行，刑法第2 條
    第1 項「行為後法律有變更者，適用行為時之法律。但行為
    後之法律有利於行為人者，適用最有利於行為人之法律」之
    規定，係規範行為後法律變更所生新、舊法律比較適用之準
    據法，於刑法修正施行後，自應適用該修正後之第2條第1項
    之規定，為「從舊、從輕」之比較；又比較新舊法時，應就
    罪刑有關之共犯、未遂犯、想像競合犯、牽連犯、連續犯、
    結合犯，以及累犯加重、自首減輕暨其他法定加減原因（如
    身分加減）與加減例等一切情形，綜其全部罪刑之結果而為
    比較後，再適用有利於行為人之法律處斷，而不得一部割裂
    分別適用不同之新、舊法（最高法院24年上字第4634號、29
    年上字第964號判例意旨及最高法院95年度第8次刑事庭會議
    決議參照）。查：
（一）修正前臺灣地區與大陸地區人民關係條例條例第79條第 1
      項規定「違反第十五條第一款規定者，處五年以下有期徒
      刑、拘役或科或併科新臺幣五十萬元以下罰金」，修正後
      第79條第1項、第2項規定「違反第十五條第一款規定者，
      處一年以上七年以下有期徒刑，得併科新臺幣一百萬元以
      下罰金」、「意圖營利而犯前項之罪者，處三年以上十年
      以下有期徒刑，得併科新臺幣五百萬元以下罰金」，區分
      為意圖營利及非意圖營利之犯罪類型，各有不同之刑度，
      而刑度均較舊法為高。是比較新舊法之結果，自以行為時
      法較有利於被告。
（二）刑法第28條有關共犯之規定，修正前第28條規定：「二人
      以上共同實施犯罪之行為者，皆為正犯」，修正後則規定
      ：「二人以上共同實行犯罪之行為者，皆為正犯」，亦即
      修正後規定，係將原來共同正犯之共同「實施」犯罪，改
      為共同「實行」犯罪，剔除完全未參與犯罪相關行為「實
      行」之「陰謀共同正犯」及「預備共同正犯」，是修正後
      之共同正犯之可罰範圍業已限縮，但本案被告甲○○、乙
      ○○係共同實施本案犯行，不論適用修正前、後之刑法第
      28條規定，被告等均應成立共同正犯，對被告並無不利。
（三）修正前刑法第19條第2 項規定：「精神耗弱人之行為，得
      減輕其刑」，修正後第19條第1項、第2項規定：「行為時
      因精神障礙或其他心智缺陷，致不能辨識其行為違法或欠
      缺依其辨識而行為之能力者，不罰」「行為時因前項之原
      因，致其辨識行為違法或依其辨識而行為之能力，顯著減
      低者，得減輕其刑」，乃明文化其主、客觀要件，僅屬用
      語之明確及法理之明文化（本件並無修正後第3 項原因自
      由行為之情形），並無新舊法比較之問題（最高法院96年
      度台上字第 1847 號、第 5297 號判決意旨參照）。
（四）修正前刑法第33條第5 款規定罰金為銀元一元以上，換算
      為新臺幣後，為新臺幣三元以上。修正後同條款則規定「
      罰金：新臺幣一千元以上，以百元計算之。」比較新舊法
      之結果，舊法較有利於被告。
（五）被告所犯行使使公務員登載不實文書、使大陸地區人民非
      法進入臺灣地區之犯行，經檢察官以牽連犯一罪起訴，若
      依95年7月1日修正生效施行前刑法第55條牽連犯之規定，
      被告上開犯行，得論以使大陸地區人民非法進入臺灣地區
      一罪。若依95年7月1日生效施行之刑法規定，於刪除牽連
      犯規定後，被告所犯行使使公務員登載不實文書、使大陸
      地區人民非法進入臺灣地區之犯行，應分論併罰。是比較
      新舊法之結果，應以舊法有利於被告。
（六）依修正前刑法第41條第1 項前段及罰金罰鍰提高標準條例
      第2 條之規定，易科罰金之折算標準，應以銀元三百元折
      算一日，經換算為新臺幣後，應以新臺幣九百元折算為一
      日。修正後刑法第41條第1 項前段則規定「犯最重本刑為
      五年以下有期徒刑以下之刑之罪，而受六個月以下有期徒
      刑或拘役之宣告者，得以新臺幣一千元、二千元或三千元
      折算一日，易科罰金。」比較新舊法之結果，應以舊法有
      利於被告。
（七）綜合上開新舊法比較之結果，新法並非較有利於被告，依
      前揭刑法第 2 條第 1 項規定，本件即應適用行為時法即
      92年12月31日修正生效施行前臺灣地區與大陸地區人民關
      係條例第79條、95年7月1日修正生效施行前之刑法及行為
      時罰金罰鍰提高標準條例第2 條等規定。另刑法第11條於
      95年7月1日亦經修正生效施行，惟修正後之規定僅係將得
      適用刑法總則規定之刑事特別法範圍由原規定之「其他法
      令有刑罰之規定者」，更明確化為「其他法律有刑罰或保
      安處分之規定者」此一修正尚不涉及行為人罪刑之結果，
      故無新舊法比較之問題，併此敘明。
五、按大陸地區人民非經主管機關許可，不得進入臺灣地區；大
    陸地區人民其臺灣地區配偶為中度以上身心障礙者，得申請
    進入臺灣地區團聚，臺灣地區與大陸地區人民關係條例第10
    條第1 項、93年3月1日修正前大陸地區人民進入臺灣地區許
    可辦法第3 條第1項第2款分別定有明文。次按結婚登記，以
    當事人之一方為申請人，97 年5月23日修正生效施行前之戶
    籍法第35條定有明文。而結婚登記，申請人應於申請時提出
    證明文件，經戶政事務所查驗後，戶政事務所即應將受理登
    記資料予以登載於電腦系統，戶籍法施行細則第13條第1 項
    、第2 項、第17條亦定有明文。是戶政機關就結婚登記，僅
    有針對申請人所提出之申請文書為形式審查之權，而無實質
    審查權，此觀戶籍法第54條「申請人故意為不實之申請者，
    應處新臺幣九千元以下罰鍰」之規定自明。本件被告乙○○
    與魏仁兵間既無結婚之真意，則渠等所為之結婚行為，無論
    依我國法律或大陸地區法律，均屬無效，迺被告甲○○、乙
    ○○均明知上開婚姻關係為無效之假結婚，竟仍基於使大陸
    地區人民非法進入臺灣地區之犯意聯絡，復與魏仁兵基於行
    使使公務員登載不實文書之犯意聯絡，由被告乙○○承上犯
    意聯絡，持相關之大陸地區結婚文件資料，前往臺北縣汐止
    市戶政事務所，申辦結婚之戶籍登記，致使不知情之戶政事
    務所承辦人員於形式審查後，即將同案被告乙○○與魏仁兵
    結婚之不實事項，登載於其職務上所掌管之戶籍登記簿、戶
    籍謄本等公文書上，並據以發給同案被告乙○○業經登載前
    述不實事項之戶籍謄本，再由同案被告乙○○持此一戶籍謄
    本向境管局申請魏仁兵進入臺灣地區，以此方式行使前揭使
    公務員登載不實之戶籍謄本公文書，足以生損害於臺北縣汐
    止市戶政事務所對戶籍資料及人民身分關係管理之正確性。
    而大陸地區人民魏仁兵係以假結婚真入境之脫法方式，利用
    徒具外觀合法形式之結婚原因進入臺灣地區，藉以規避前舉
    之大陸地區人民進入臺灣地區管制規定，自屬非法進入臺灣
    地區。核被告甲○○、乙○○所為，均係犯刑法第216 條、
    第 214 條行使使公務員登載不實文書罪及 92 年 12 月 31
    日修正生效前臺灣地區與大陸地區人民關係條例第 79 條第
    1 項之使大陸地區人民非法進入臺灣地區罪。被告甲○○、
    乙○○間就所犯使大陸地區人民非法進入臺灣地區罪，被告
    甲○○、乙○○與魏仁兵間就所犯行使使公務員登載不實文
    書罪，有犯意之聯絡及行為之分擔，皆為共同正犯。被告等
    所犯使公務員登載不實之低度行為，為行使之高度行為所吸
    收，不另論罪。被告等所犯行使使公務員登載不實文書罪、
    使大陸地區人民非法進入臺灣地區罪二罪間，有方法、結果
    之牽連犯關係，應依修正前刑法第 55 條規定，從一較重之
    使大陸地區人民非法進入臺灣地區罪處斷。又被告乙○○經
    原審送請其目前就醫之居善醫院鑑定結果，謂乙○○自16歲
    起罹有精神分裂症，有幻聽、被害妄想之症狀，且功能退化
    、人際退縮、思考功能障礙、現實判斷力不佳、人際關係疏
    離，傾向用簡化或窄化的方式看世界，在知覺正確性上有明
    顯的缺失，造成其對現實環境判斷的困難，其思考常因錯誤
    的邏輯與無效的判斷而變的混亂，欠缺獨立生活能力，已無
    法完全自理個人之事務，對於另一半的選擇與婚姻生活欠缺
    具體想法，亦無積極的意願，更對於一般社會現況與法律常
    識欠缺瞭解，其精神障礙程度已達「身心障礙鑑定表」分級
    中之中度障礙程度，且已因其精神障礙，致不能辨識其行為
    違法或欠缺依其辨識而行為之能力，有居善醫院97年9月8日
    居善醫字第97033 號函附之精神鑑定報告書在卷可憑。惟本
    院將被告乙○○併同函調被告乙○○在居善醫院、臺北市立
    聯合醫院、靜養醫院、行政院國軍退除役官兵輔導委員會玉
    里榮民醫院等醫院所得之病歷資料，送請行政院衛生署八里
    療養院鑑定結果，認乙○○於90年間，僅於3月19日至4月26
    日在臺北市立聯合醫院忠孝院區住院治療過，此外並無當年
    病歷資料可供參考，經乙○○對當時涉案行為之解釋，自稱
    當時係由母親之朋友即乾爸甲○○帶其去大陸福建省，事前
    並不知此行之目的，至大陸時認識魏仁兵，在乾爸及魏員之
    告知下，明知魏員與其假結婚之目的在於可以來台打工，做
    幾年再離婚返回大陸，當時乙○○在甲○○之說明下，誤以
    為此種行為不會犯法，因此就在大陸登記結婚，但二人未同
    房過，乙○○對於整個過程，自己認為是耳根子軟、聽信對
    方而被說服、被利誘，但否認曾獲取利益及金錢，僅是獲得
    少許零用錢可購買飲料、餅乾等類之物品，鑑定時並表達自
    己沒有做壞事，如果早知道這樣就不會去之感想。乙○○診
    斷患有情感性精神分裂症，涉案當時之行為經鑑定未發覺有
    明顯之情緒異常或精神病司症狀，以致影響其認知與控制能
    力，故而其對行為之違法性之判斷能力及依判斷而行為之能
    力並未喪失或顯著下降，其行為時應具有完全之刑事責任能
    力。由於本院評估其對於訊息接收力、表達能力尚佳，但現
    實判斷稍顯不足，雖思考表淺，但仍可關切自身利益之事，
    但對於行為與事件後果可能無法做有效之連結，因此建議持
    續接受精神科之治療等語，有行政院衛生署八里療養院98年
    11月30日八療社區字第 0980006922 號函檢附之精神鑑定報
    告書在卷足稽。前後二次精神鑑定結果迥異。修正前刑法第
    19條第2 項規定：「精神耗弱人之行為，得減輕其刑」，修
    正後第19條第1項、第2項規定：「行為時因精神障礙或其他
    心智缺陷，致不能辨識其行為違法或欠缺依其辨識而行為之
    能力者，不罰」「行為時因前項之原因，致其辨識行為違法
    或依其辨識而行為之能力，顯著減低者，得減輕其刑」，僅
    屬用語之明確及法理之明文化，並無新舊法比較之問題，已
    如前述。依刑法第19條規定，刑事責任能力，係指行為人犯
    罪當時，理解法律規範，辨識行為違法之意識能力，與依其
    辨識而為行為之控制能力。行為人是否有足以影響意識能力
    與控制能力之精神障礙或其他心理缺陷等生理原因，因事涉
    醫療專業，固應委諸於醫學專家之鑑定，然該等生理原因之
    存在，是否致使行為人意識能力與控制能力欠缺或顯著減低
    之心理結果，係依犯罪行為時狀態定之，故應由法院依調查
    證據之結果，加以判斷（最高法院96年台上字第6368號判決
    意旨參照）。本件被告乙○○罹患精神分裂症，經上開二鑑
    定認定一致，固毋庸疑；惟其對於本案發生經過情形，於原
    審及本院均仍有明確之記憶，並非毫無所悉，其於本院審理
    時，審判長詢以對檢察官上訴有何答辯？其猶答稱：「我當
    時是假結婚，如今我回想起來也覺得不可思議，我是被我乾
    爸甲○○騙去大陸假結婚。」與行政院衛生署八里療養院精
    神鑑定書內關於乙○○對當時涉案行為之解釋之記載內容相
    符，應可徵表被告於行為時辨識其行為違法之能力並未完全
    喪失。然而被告自16歲起罹有精神分裂症，且居善醫院之精
    神鑑定報告指出被告乙○○在知覺正確性上有明顯的缺失，
    造成其對現實環境判斷的困難，行政院衛生署八里療養院精
    神鑑定亦顯示乙○○現實判斷稍有不足，對於行為與事件後
    果可能無法做有效之連結，被告乙○○於行政院衛生署八里
    療養院鑑定過程中及本院審理時，尚屢次表示其假結婚係受
    人說服、被騙、以為此舉不違法，均顯示其於行為時辨識其
    行為違法之能力，雖未完全喪失，對於外界事務，亦非無法
    為知覺、理會及判斷，但仍受其精神分裂症之影響，對於行
    為之判斷與事件後果之評估有效連結之能力非無缺損，其辨
    識行為違法之能力顯著減低，屬修正前刑法第 19條第2項所
    稱之精神耗弱，是依刑法第19條第2項規定減輕其刑。
六、原審依調查證據之結果，斟酌全辯論意旨，認被告甲○○所
    為，係犯行使使公務員登載不實文書罪、修正前使大陸地區
    人民非法進入臺灣地區罪，雖無不合，惟遽以被告乙○○無
    責任能力而為無罪之諭知，未論處甲○○、乙○○共同犯上
    開二罪名，非無判決不適用法則及適用法則不當之違誤。檢
    察官執以指摘原判決諭知被告乙○○無罪部分為不當，自有
    理由。被告甲○○上訴否認犯罪，為無理由。然原判決既有
    上開無可維持之瑕疵可指，應由本院撤銷改判。爰審酌被告
    等之犯罪動機、目的，係利用假結婚之方式，使大陸地區人
    民魏仁兵得非法入臺工作賺錢，非唯足以生損害於我國主管
    機關對於戶籍管理、大陸地區人民進入臺灣地區管制查核之
    正確性，並有危害社會治安之虞，復斟酌渠等生活狀況、知
    識程度，犯罪後態度等一切情狀，分別量處如主文第二項所
    示之刑。被告乙○○部分並諭知易科罰金之折算標準。又96
    年7月16日施行之中華民國九十六年罪犯減刑條例第5條規定
    ：「本條例施行前，經通緝而未於中華民國96年12月31日以
    前自動歸案接受偵查、審判或執行者，不得依本條例減刑。
    」係指於該條例施行前經通緝，而未於該條例施行後至96年
    12月31日前自動歸案者，不得依該條例減刑。如係於該條例
    施行前經通緝，並於該條例施行前經緝獲到案者，應不受該
    條規定不得減刑之限制。如係於本條例施行後，始因逃匿而
    通緝者，亦不適用上開條例第5 條之規定。本件被告甲○○
    、乙○○等犯罪時間均係在96年4 月24日之前，雖渠等於檢
    察官提起公訴後，因逃匿而為原審於96年12月25日發布通緝
    ，嗣為警緝獲歸案，然渠等既係於中華民國九十六年罪犯減
    刑條例施行後始遭通緝及緝獲，揆諸前揭規定及說明，仍應
    依法予以減刑。被告等合於減刑條件，是依中華民國九十六
    年罪犯減刑條例第2 條第1項第3款之規定，就渠等所受宣告
    之刑，減其刑期二分之一，及依同條例第9 條規定，併諭知
    如易科罰金之折算標準，資為懲儆。
七、被告甲○○經合法傳喚，無正當之理由不到庭，爰不待其陳
    述，逕行判決。
據上論結，應依刑事訴訟法第369條第1項前段、第364條、第371
條、第299條第1項前段，92年12月31日修正生效前臺灣地區與大
陸地區人民關係條例第15條第1款、第79條第1項，刑法第2條第1
項、第11條前段、第216條、第214條，修正前刑法第28條、第55
條、第19條第2項，第41條第1項前段，行為時罰金罰鍰提高標準
條例第2條，現行法規所定貨幣單位折算新臺幣條例第2條，刑法
施行法第1條之1，中華民國九十六年罪犯減刑條例第2條第1項第
3款、第7條、第9條，判決如主文。
本案經檢察官陳傳宗到庭執行職務。
中    華    民    國    99    年    1     月    7     日
                  刑事第十二庭審判長法  官  蔡永昌
                                    法  官  蔡國在
                                    法  官  蔡新毅
以上正本證明與原本無異。
如不服本判決，應於收受送達後十日內向本院提出上訴書狀，其
未敘述上訴之理由者並得於提起上訴後十日內向本院補提理由書
（均須按他造當事人之人數附繕本）「切勿逕送上級法院」。
                                    書記官  賴立旻
中    華    民    國    99    年    1     月    8     日
※附錄本案論罪科刑法條全文：
修正前臺灣地區與大陸地區人民關係條例第79條
違反第十五條第一款規定者，處五年以下有期徒刑、拘役或科或
併科新台幣五十萬元以下罰金。
以犯前項之罪為常業者，處一年以上七年以下有期徒刑，得併科
新台幣一百萬元以下罰金。
第一項之未遂犯罰之。
中華民國刑法第216條
行使第210條至第215條之文書者，依偽造、變造文書或登載不實
事項或使登載不實事項之規定處斷。
中華民國刑法第214條
明知為不實之事項，而使公務員登載於職務上所掌之公文書，足
以生損害於公眾或他人者，處三年以下有期徒刑、拘役或五百元
以下罰金。
中華民國刑法施行法第1條之1
中華民國九十四年一月七日刑法修正施行後，刑法分則編所定罰
金之貨幣單位為新臺幣。
九十四年一月七日刑法修正時，刑法分則編未修正之條文定有罰
金者，自九十四年一月七日刑法修正施行後，就其所定數額提高
為三十倍。但七十二年六月二十六日至九十四年一月七日新增或
修正之條文，就其所定數額提高為三倍。


司法院資訊處製作；財團法人民間司法改革基金會備份。
